最　高　行　政　法　院　判　決　　　　　　　　　九十一年度判字第一九二九號
　　上　訴　人　臺灣省彰化縣私立文興高級中學
　　代　表　人　甲○○
　　被 上訴 人　彰化縣田中鎮公所
　　代　表　人　乙○○
右當事人間因土地徵收事件，上訴人對於中華民國九十年八月二十八日臺中高等行政
法院九十年度訴字第六五四號判決，提起上訴，本院判決如左：
　　主  文
上訴駁回。
上訴審訴訟費用由上訴人負擔。
　　理  由
本件上訴人於原審起訴主張：彰化縣田中都市計畫１－１號道路徵收上訴人校地路段
，因偏向西邊即上訴人校地方向徵收十點五米，而東邊僅徵收三點五米，若被上訴人
只是要拓寬該路段，應無必要以較偏向上訴人校地徵收，況且因上訴人校地正面向員
集路，南面緊臨民宅，北面緊臨巷道，西面臨八寶圳大排溝，校地已難再取得，如依
原徵收方案處理，則上訴人將面臨校地不符法定設校最低標準而恐須遷校或甚至廢校
之窘境，依土地法第二百零八條及第二百二十條規定及行政法比例原則，行政行為之
實施應以能達預期之行政目的為必要，其所犧牲人民之權益亦應與所達成之公益成比
例，被上訴人徵收上訴人校地只是為拓寬道路，卻要犧牲上訴人之權益，甚至使上訴
人學校事業無法繼續進行，顯然有違前揭法律及比例原則。又被上訴人拓寬本件系爭
路段是為解決交通問題，然查附近已有多條替代道路，因此被上訴人是否有必要徵收
上訴人校地，或是否有必要徵收上訴人那麼多校地拓寬道路，實有待商榷。為此，請
求訴願決定及原處分均撤銷之判決。
被上訴人則以：被上訴人為辦理都市計畫１－１號道路工程，報經台灣省政府七十七
年十月十三日府地四字第一五八一二一號函核准徵收田中鎮○○段四三三號等五二四
筆土地，由彰化縣政府七十七年十一月十四日彰府地權字第三○七四八號公告徵收，
通知權利關係人。又都市計畫之公告實施及都市計畫變更係依都市計畫法之法定程序
辦理。上訴人並在變更田中都市計畫（第一次通盤檢討）期間提出變更案，變更內容
綜理表編號五，因「變更位置處於交通要道，變更後將影響該道路系統之完整性及交
通之順暢性」，經省都委員決議維持原計畫，檢陳台灣省政府八十七年一月十四日八
七府建四字第一四五○六五號函核准，由彰化縣政府八十七年二月六日八七彰府工都
字第○一八七八七號（變更田中都市計畫第一次通盤檢討案並自即日起實施）公告。
綜上所陳，本案被上訴人均依法定程序辦理，並無違誤等語，資為抗辯。
原審斟酌全辯論意旨及調查證據之結果，以：本件上訴人所有坐落彰化縣田中鎮○○
段第二九地號及第三十地號二筆土地，於七十七年間經被上訴人徵收為田中都市計畫
１－１號道路範圍內，並經彰化縣政府七十七年十一月十四日以彰府地權字地三○七
四八號公告在案，上訴人於公告期間針對該計畫依法提出異議、陳情均未獲變更，遂
提起訴願、再訴願，均遭決定駁回，並因上訴人未提起行政訴訟而告確定，為兩造所
不爭之事實。又上訴人曾在變更田中都市計畫（第一次通盤檢討）期間多次提出變更
案，變更內容綜理表編號五，因「變更位置處於交通要道，變更後將影響該道路系統
之完整性及交通之順暢性」，經省都委員決議維持原計畫，案經台灣省政府八十七年
一月十四日八七府建四字第一四五○六五號函核准，由彰化縣政府八十七年二月六日
八七彰府工都字第○一八七八七號（變更田中都市計畫第一次通盤檢討案並自即日起
實施）公告，此有變更田中都市計畫書及彰化縣政府函等件影本附卷可稽。按都市計
畫經發布實施後，不得隨時任意變更。但擬定計劃之機關每五年至少應通盤檢討一次
，依據發展情況並參考人民建議作必要之變更。對於非必要之公共設施用地，應予撤
銷，並變更其使用，為都市計畫法第二十六條所明定。本件土地徵收之行政處分已經
確定，及都市計畫經發布實施後，亦不得隨時任意變更，則上訴人再行提出申請請求
被上訴人依法列入檢討辦理更正徵收，核屬無據，且土地法或土地徵收條例並無更正
徵收之規定，從而被上訴人否准其申請，核無違誤。訴願機關以被上訴人所為之函復
非行政處分，而為不受理之決定，固非無見。惟上訴人以田中都市計畫１－１號道路
於上訴人前面路段規劃不當，請求被上訴人依法列入檢討辦理更正徵收，被上訴人則
於八十九年七月二十日以八九田鎮建字第七二六三號函回覆「本案已依法完成徵收手
續，道路即將開闢，台端所請本所歉難辦理。」依被上訴人該函所示，乃被上訴人本
於其行政權之作用，就具體事件所為之單方行政行為，已發生公法上具體效果，要不
能謂非行政處分（原行政法院五十九年判字第一九二號判例參照）。訴願決定雖有不
當，且訴願決定復未就是否得更正徵收予以審議，惟本件本院依法仍可自行從實體予
以審查及裁判。上訴人仍執前詞訴請撤銷，為無理由，因將原決定及原處分均予維持
，駁回上訴人之訴，核無違誤。上訴論旨，略以：（一）被上訴人對上訴人校地之徵
收於六十年業已公告實施，但當時並未通知土地所有權人，遲至七十七年七月十一日
始正式通知土地所有權人。是被上訴人於實施土地徵收時，並未通知土地所有權人，
亦未給予時間及機會提出異議，有程序不法之行為。（二）對於非必要之公共設施用
地，應予撤銷，並變更其使用，系爭土地非處於交通要道，變更後並未影響該道路之
流通性及道路規劃之完整，且田中鎮區○○○○道路東閔路可以替代，何以仍執意徵
收系爭土地。爰請廢棄原判決，將訴願決定及原處分均撤銷，或發回台中高等行政法
院等語。本院查：上訴人所有系爭土地，於七十七年間經被上訴人徵收為田中都市計
畫１－１號道路範圍內，並經彰化縣政府七十七年十一月十四日以彰府地權字地三○
七四八號公告在案，上訴人於公告期間針對該計畫依法提出異議、陳情均未獲變更，
遂提起訴願、再訴願，均遭決定駁回，並因上訴人未提起行政訴訟而告確定，為兩造
所不爭之事實，業經原審查明。上訴意旨，指摘被上訴人對上訴人校地之徵收，於民
國六十年實施徵收時，並未通知土地所有權人，亦未給予時間及機會提出異議，為程
序不法之行為，且其內涵違反比例原則及必要性原則云云，顯係對已發生存續力之行
政處分再行爭執，自非適法。次查都市計畫經發布實施後，不得隨時任意變更。但擬
定計劃之機關每五年至少應通盤檢討一次，依據發展情況並參考人民建議作必要之變
更。對於非必要之公共設施用地，應予撤銷，並變更其使用，固為都市計畫法第二十
六條所明定。惟上訴人曾在變更田中都市計畫（第一次通盤檢討）期間多次提出變更
案，因「變更位置處於交通要道，變更後將影響該道路系統之完整性及交通之順暢性
」，經省都委員決議維持原計畫，案經台灣省政府八十七年一月十四日八七府建四字
第一四五○六五號函核准，由彰化縣政府八十七年二月六日八七彰府工都字第○一八
七八七號（變更田中都市計畫第一次通盤檢討案並自即日起實施）公告，此有變更田
中都市計畫書及彰化縣政府函等件影本附卷可稽，亦經原審查明。則上訴人於八十九
年七月六日另提出申請，以田中都市計畫１－１號道路於上訴人前面路段規劃不當，
請求被上訴人依法列入檢討辦理更正徵收，原判決以本件系爭土地徵收之行政處分已
經發生存續力，又變更田中都市計畫第一次通盤檢討案發布實施後，亦不得隨時任意
變更，則上訴人於八十九年七月六日再行提出申請，請求被上訴人依法列入檢討辦理
更正徵收，因土地法或土地徵收條例並無更正徵收之規定，從而被上訴人否准其申請
，核無違誤，於法並無不合，上訴論旨，仍執前詞，指摘原判決違誤，求予廢棄，難
認有理由，應予駁回。惟人民因中央或地方機關對其依法申請之案件，予以駁回，認
為其權利或法律上利益受違法損害者，經依訴願程序後，得向高等行政法院提起請求
該機關應為行政處分或應為特定內容之行政處分之訴訟（課予義務訴訟），行政訴訟
法第五條第二項定有明文。因此本件上訴人於八十九年七月六日提出申請，請求被上
訴人依法檢討辦理更正徵收，經被上訴人否准後，應循序提起課予義務訴訟，其訴之
聲明應為請求被上訴人作成准予辦理更正徵收之處分，而非撤銷被上訴人否准辦理更
正徵收之處分。原判決未闡明此旨，審理程序難謂無疏略之處，但原判決仍以上訴人
八十九年七月六日向被上訴人提出之申請有無理由，而非上訴人請求撤銷被上訴人否
准之處分有無理由，為審理及裁判之基礎，並以上訴人八十九年七月六日向被上訴人
提出之申請無理由，駁回上訴人原審之訴，是該程序瑕疵對於原判決審理程序及結果
均無影響，仍應維持原判決，併予指明。
據上論結，本件上訴為無理由，爰依行政訴訟法第二百五十五條、第九十八條第三項
前段，判決如主文。
中　　華　　民　　國　　九十一　　　年　　　十　　　　月　　二十四　　　日
                    最 高 行 政 法 院  第 二 庭
                                審 判 長 法  官　　　陳　石　獅
                                         法  官      吳　錦　龍
                                         法  官　　　彭　鳳　至
                                         法  官　　　高　啟　燦
                                         法  官　　　黃　合　文
右  正  本  證  明  與  原  本  無  異
　　　　　　　　　　　　　　　　　　　　 法院書記官　王　福　瀛
中　　華　　民　　國　　九十一　　　年　　　十　　　　月　　　三十　　　日
